ACORDAO-COMPLETO-2340208

ACÓRDÃO 569/2019 ATA 2/2019 - SEGUNDA CÂMARA

VISTO, relatado e discutido o ato de aposentadoria de Robélia Alves Cabral Pinto, ex-servidora da Universidade Federal da Bahia.
ACORDAM os ministros do Tribunal de Contas da União, reunidos em sessão da 2ª Câmara, ante as razões expostas pela relatora e com fundamento nos artigos 71, incisos III e IX, da Constituição Federal, 1º, inciso V, 39, inciso II, e 45 da Lei 8.443/1992, 1º, inciso VIII, e 259, inciso II, e 262 do Regimento Interno, 8º da Resolução TCU 206/2007 e 15 da Instrução Normativa TCU 55/2007, bem como na Súmula TCU 106, em:
9.1. considerar ilegal o ato de Robélia Alves Cabral Pinto e negar-lhe registro;
9.2. dispensar a reposição das importâncias indevidamente recebidas de boa-fé pela beneficiária até a data da notificação desta deliberação à unidade jurisdicionada;
9.3. determinar à Universidade Federal da Bahia que:
9.3.1. no prazo de 15 (quinze) dias, a contar da ciência desta deliberação, cesse os pagamentos decorrentes do ato impugnado, sob pena de ressarcimento das quantias pagas indevidamente e responsabilização solidária da autoridade competente;
9.3.2. comunique à interessada a deliberação deste Tribunal e a alerte de que o efeito suspensivo proveniente de eventual interposição de recursos junto ao TCU não a eximirá da devolução dos valores indevidamente recebidos após a notificação em caso de não provimento dos apelos;
9.3.3. no prazo de 30 (trinta) dias, a partir da ciência deste acórdão, encaminhe a este Tribunal, por cópia, comprovante da data em que a interessada dele tomar conhecimento; 
9.3.4. no prazo de 30 (trinta) dias, a contar da ciência desta deliberação, emita novo ato, em que seja suprimida a irregularidade verificada, e o submeta ao TCU para nova apreciação.

Possíveis irregularidades em ato de aposentadoria de servidor da Universidade Federal da Bahia

Segunda Câmara

Universidade Federal da Bahia.

3. Interessada: Robélia Alves Cabral Pinto (CPF XXX.479.665-XX).

13.1. Ministros presentes: Augusto Nardes (na Presidência), Aroldo Cedraz, Raimundo Carreiro e Ana Arraes (Relatora).
13.2. Ministros-Substitutos presentes: Marcos Bemquerer Costa e André Luís de Carvalho.

ANA ARRAES

Adoto como relatório a instrução elaborada na Secretaria de Fiscalização de Pessoal - Sefip e acolhida pelos dirigentes da unidade e pelo Ministério Público junto ao TCU (MPTCU) :
“INTRODUÇÃO
1.	Trata-se de ato de concessão de aposentadoria de Robélia Alves Cabral Pinto (CPF XXX.479.665-XX) , ex-servidor da Universidade Federal da Bahia.
2.	O ato foi submetido, para fim de registro, à apreciação do Tribunal de Contas da União (TCU) , de acordo com o art. 71, inciso III, da Constituição Federal. O cadastramento e a disponibilização ao TCU ocorreram por intermédio do Sistema de Apreciação e Registro de Atos de Admissão e Concessões, na forma dos arts. 2º, caput e incisos I a VI, e 4º, caput, da Instrução Normativa - TCU 78/2018.
HISTÓRICO
3.	Esta Unidade Técnica encaminhou à ex-servidora e à entidade de origem, respectivamente, ofícios de oitiva e diligência (peças 1 e 3) , sobre a irregularidade abaixo:
 - pagamento de parcelas judiciais em desacordo com entendimento do TCU, conforme previsto no Acórdão 2161/2005-TCU-Plenário, por se tratar de erro na execução da sentença judicial que determinou o pagamento relativo a rubricas judiciais (hora extrajudicial, URV – 3,17%, planos econômicos, etc.) , o qual consiste no pagamento dessas parcelas sem considerar, para fins de absorção, as novas estruturas remuneratórias implantadas após o provimento jurisdicional. Tais ganhos devem ser absorvidos pelos reajustes subsequentes, tanto a título de reajuste geral quanto de reformulação da estrutura de remuneração (Acórdãos 2.161/2005, 269/2012 e 3.624/201 do Plenário, 3.775/2011, 7.837/2013, 2.278/2014 2.511/2014, 3.200/2014 e 3.551/2014 da Primeira Câmara e 4.057/2013, 2.062/2014 e 2.594/2014 da Segunda Câmara, entre outros) . Segundo essa jurisprudência, é indevida a continuidade ad aeternum desse pagamento. Em respeito à irredutibilidade remuneratória, o pagamento deve continuar tão somente até o momento em que os reajustes posteriores se igualarem ao valor da rubrica.
4.	O comprovante de que a Sra. Robélia recebeu o expediente está anexado à peça 6. No entanto, não houve apresentação de resposta.
5.	A Universidade também não apresentou respostas ao expediente encaminhado por esta Unidade Técnica.
EXAME TÉCNICO
6.	Conforme ficha financeira (peça 7) , a parcela refere-se a decisão judicial que concedeu o pagamento de horas suplementares (horas extras) , nos termos do art. 59 do Decreto-lei 5.452/1943, que aprovou a Consolidação das Leis do Trabalho (CLT) . Trata-se da chamada hora extrajudicial.
7.	O entendimento do TCU, balizado pela Decisão 100/2002-TCU-Segunda Câmara, é pacífico no sentido de que a incorporação de horas extras à remuneração do servidor que passou de celetista a estatutário encontra óbice intransponível na ausência de previsão legal.
8.	As reiteradas decisões nesse mesmo sentido culminaram na edição do Enunciado 241 da Súmula da Jurisprudência do TCU:
As vantagens e gratificações incompatíveis com o Regime Jurídico Único, instituído pela Lei nº 8.112, de 11-12-90, não se incorporam aos proventos nem à remuneração de servidor cujo emprego, regido até então pela legislação trabalhista, foi transformado em cargo público por força do art. 243 do citado diploma legal.
9.	As exceções seriam os casos em que houve decisão judicial que garantiu a continuidade do pagamento com vistas a garantir a irredutibilidade da remuneração anteriormente recebida pelos novos servidores quando ainda se encontravam sob o regime celetista.
10.	Nesses casos, a parcela deve ser paga na forma de vantagem pessoal nominalmente identificada (VPNI) , devendo ser gradualmente compensada, até sua completa absorção, pelos reajustes subsequentes de remuneração (Acórdão 296/2014-TCU-Primeira Câmara e 4.216/2014 da Segunda Câmara, entre outros) .
11.	O entendimento do TCU é corroborado pelo Supremo Tribunal Federal, conforme se constata na ementa do acórdão prolatado nos autos do Mandado de Segurança 22.455-DF:
EMENTA: Mandado de segurança contra ato imputado ao Presidente do Tribunal de Contas da União. Ato administrativo que determinou a suspensão de pagamento de horas extras incorporadas aos salários dos impetrantes, por decisão do TCU. 2. Entendimento assente no Tribunal de Contas deflui da aplicação de preceitos atinentes à limitação que as normas administrativas impõem à incidência da legislação trabalhista sobre os servidores públicos regidos pela CLT, à época em que tal situação podia configurar-se. 3. Entendimento no sentido de que não é possível a coexistência das vantagens dos dois regimes funcionais. Ao ensejo da transferência do impetrante para o sistema estatutário, ut Lei nº 8.112/90, há de ter o regime próprio desta Lei, ressalvada, tão só, a irredutibilidade dos salários. 4. Mandado de segurança indeferido.
12.	Assim, para verificar a regularidade da parcela, cabe verificar se os reajustes posteriores da remuneração da interessada foram superiores ao valor da parcela, o que comprova sua absorção. É, portanto, providência desnecessária a realização de diligência para obter cópia da decisão judicial, conforme reconheceu o voto condutor do Acórdão 5352/2009-TCU-Segunda Câmara, de relatoria do ministro Raimundo Carreiro.
13.	Para essa verificação, não é necessário retroagir à data de início do pagamento destacado da parcela. Nos anos 2008 e 2009, inúmeras carreiras foram beneficiadas com reestruturações, criação ou modificação de gratificações que trouxeram aumento significativo de vencimentos. Basta, assim, comparar fichas financeiras antes e depois do avento dessa nova estrutura remuneratória.
14.	Assim, as fichas financeiras do Siape juntadas à peça 7 refletem dois momentos da estrutura remuneratória da interessada.
15.	Procedendo-se à comparação das fichas desses diferentes momentos, constata-se que a parcela questionada está sendo paga pelo valor nominal (VPNI) , como é correto. Contudo, não houve sua absorção, apesar dos reajustes remuneratórios terem superado o valor nominal da parcela.
16.	Assim, é ilegal a continuidade do pagamento da mencionada parcela. 
17.	Cabe observar que não há que se falar em ofensa à coisa julgada, pois “a coisa julgada é limitada pela situação jurídica sob cuja órbita se configurou” (voto condutor do Acórdão 6739/2010-TCU-Primeira Câmara, de relatoria do ministro Walton Alencar Rodrigues) .
18.	Vale, aqui, transcrever trecho do voto condutor do Acórdão 1857/2003-TCU-Plenário, de relatoria do ministro Adylson Motta:
Não é demais lembrar que os efeitos da decisão judicial referente a relação jurídica continuativa só perduram enquanto subsistir a situação de fato ou de direito que lhe deu causa, conforme se depreende do disposto no art. 471, inciso I, do Código de Processo Civil. No tema em estudo, o que se pleiteia, em regra, é o pagamento de antecipação salarial aos autores. Ocorre que o reajuste posterior dos vencimentos incorpora o percentual concedido por força da decisão judicial, modificando a situação de fato que deu origem à lide, pois, em tese, elimina o então apontado déficit salarial. Por outro lado, o art. 468 do CPC dispõe que a força de lei inter partes, que caracteriza a sentença, restringe-se aos limites da lide e das questões decididas. Logo, manter o pagamento das parcelas antecipadas após o reajuste da data-base, sem que isso tenha sido expressamente pedido e determinado, é extrapolar os limites da lide.
Em suma, não representa afronta à coisa julgada a decisão posterior deste Tribunal que afaste pagamentos oriundos de sentenças judiciais cujo suporte fático de aplicação já se tenha exaurido e que não tenham determinado explicitamente a incorporação definitiva da parcela concedida.
19.	Pela pertinência, transcreve-se, igualmente, trecho do voto condutor do Acórdão 2998/2013-TCU-Segunda Câmara, de relatoria do ministro Benjamin Zymler:
 (...) Não é razoável, pois, que a servidora permaneça recebendo vantagem oriunda de perda ocorrida em estrutura remuneratória de 1995, não mais vigente.
Havendo alteração na situação jurídica com base na qual foi proferida a sentença, afasta-se a incidência da coisa julgada, ex vi do art. 471 do Código de Processo Civil.
20.	Na mesma linha, os acórdãos proferidos pelo Supremo Tribunal Federal nos autos do Recurso Extraordinário 241.884-ES e do Mandado de Segurança 11.145-DF, cujas ementas se reproduzem a seguir:
Professores do Estado do Espírito Santo: aplicação de lei local que determinara a incorporação ao vencimento-base da gratificação de regência de classe: inexistência de violação às garantias constitucionais do direito adquirido e da irredutibilidade de vencimentos (CF, art. 37, XV) . É firme a jurisprudência do STF no sentido de que a garantia do direito adquirido não impede a modificação para o futuro do regime de vencimentos do servidor público. Assim, e desde que não implique diminuição no quantum percebido pelo servidor, é perfeitamente possível a modificação no critério de cálculo de sua remuneração (RE 241.884-ES) .
MANDADO DE SEGURANÇA. SERVIDOR PÚBLICO APOSENTADO. LEI N. 10.475/2002. COISA JULGADA. PERCEPÇÃO DOS 26,05% DA URP DE 1989. 1. Não há ofensa à coisa julgada material quando ela é formulada com base em uma determinada situação jurídica que perde vigência ante o advento de nova lei que passa a regulamentar as situações jurídicas já formadas, modificando o status quo anterior. 2. Segurança denegada (MS 11.145-DF) .
21.	Por fim, também nesse sentido se pronunciou o Superior Tribunal de Justiça no Mandado de Segurança 13.721/DF:
Mandado de segurança. Ato coator praticado pelo Conselho da Justiça Federal. Servidores Públicos. Obtenção, mediante ação transitada em julgado em 1993, do reconhecimento do direito à correção monetária de 26,05% sobre sua remuneração mensal (URP) . Posterior aprovação, mediante as Leis nº s 9.421/96, 10.745/02 e 11.416/2006, de Planos de Cargos e Salários, com reestruturação das carreiras do Poder Judiciário. Determinação, pelo CNJ, da absorção paulatina das diferenças de correção monetária, culminando com a equalização dos vencimentos. Alegação de ofensa à coisa julgada. Inexistência.
A coisa julgada que assegura vantagens funcionais se perfectibiliza à vista da lei vigente à data da sentença. Alterada a lei, e fixados novos vencimentos, o funcionário só tem direito a sua irredutibilidade, de modo que, se for o caso, perceberá como vantagem pessoal a parcela suprimida. Precedente. Segurança denegada.
22.	A supressão do pagamento destacado da parcela judicial não caracteriza, portanto, desrespeito à coisa julgada, mas, sim, mera equalização dos vencimentos em face de panorama jurídico posterior.
23.	Com base em todo o exposto, cabe proposta de ilegalidade e recusa de registro do ato, nos termos do art. 260, § 1º, do Regimento Interno do TCU.
24.	Cabe, ainda, proposta de determinar à Universidade Federal da Bahia que, no prazo de quinze dias, faça cessar os pagamentos decorrentes do ato impugnado.
25.	Adicionalmente, com base nos arts. 262, § 2º, do Regimento Interno do TCU, cabe determinar à Universidade Federal da Bahia que, no prazo de trinta dias, emita novo ato, livre da irregularidade apontada.
26.	Quanto aos valores indevidos já pagos, sua percepção de boa-fé por parte da interessada fundamenta a aplicação do Enunciado 106 da Súmula da Jurisprudência do TCU, dispensando-se a devolução.
27.	Para maior clareza do acórdão a ser prolatado, é pertinente esclarecer à interessada que essa dispensa alcança apenas os valores recebidos de boa-fé até a data de ciência do acórdão pelo órgão/entidade de origem. Assim, no caso de não provimento de recurso eventualmente interposto, deverão ser repostos os valores recebidos após aquela ciência.
CONCLUSÃO
28.	Constatou-se que compõe os proventos da ex-servidora parcela referente a decisão judicial que concedeu o pagamento de horas suplementares (horas extras) . As horas extras foram disciplinadas no art. 59 do Decreto-lei 5.452/1943, que aprovou a Consolidação das Leis do Trabalho (CLT) .
29.	Contudo, é irregular a continuidade do pagamento destacado dessa parcela. Conforme a jurisprudência pacífica do TCU, o valor da parcela já deveria ter sido absorvido pelos reajustes ocorridos.
30.	Assim, cabe proposta de ilegalidade, recusando-se o registro do ato.
31.	Não obstante haver decisão judicial no sentido do pagamento, cabe, também, determinar a cessação dos pagamentos irregulares e a emissão de novo ato, livre da irregularidade apontada. Isso porque a superveniência de nova estrutura remuneratória modificou as circunstâncias jurídicas no âmbito das quais fora prolatada a decisão judicial, o que limita a coisa julgada.
32.	Quanto aos valores indevidos já pagos, a sua percepção de boa-fé permite a aplicação do Enunciado 106 da Súmula da Jurisprudência do TCU, dispensando-se a devolução.
33.	Para maior clareza, é pertinente esclarecer à interessada que a dispensa de devolução dos valores indevidamente recebidos, fundamentada no Enunciado 106 da Súmula da Jurisprudência do TCU, alcança apenas os valores recebidos de boa-fé até a data de ciência do acórdão.
PROPOSTA DE ENCAMINHAMENTO
34.	Ante o exposto, propõe-se:
a) considerar ilegal e recusar registro ao ato de concessão de aposentadoria a Robélia Alves Cabral Pinto (CPF XXX.479.665-XX) , com base nos arts. 71, inciso III, da Constituição Federal, 1º, inciso V, e 39, inciso II, da Lei 8.443/1992;
b) dispensar a devolução dos valores indevidamente recebidos até a data da ciência pela Universidade Federal da Bahia, com base no Enunciado 106 da Súmula da Jurisprudência do TCU;
c) esclarecer à interessada que, no caso de não provimento de recurso eventualmente interposto junto ao TCU, deverão ser repostos os valores recebidos após a ciência do acórdão pela Universidade Federal da Bahia; 
d) determinar à Universidade Federal da Bahia, com base no art. 45 da Lei 8.443/1992, que:
d.1) faça cessar os pagamentos decorrentes do ato impugnado, comunicando ao TCU, no prazo de quinze dias, as providências adotadas, nos termos dos art. 262, caput, do Regimento Interno do TCU;
d.2) emita novo ato, livre da irregularidade apontada, submetendo-o ao TCU, nos termos dos arts. 262, § 2º, do Regimento Interno do TCU;
d.3) informe à interessada o teor do acórdão que vier a ser prolatado, encaminhando ao TCU, no prazo de trinta dias, comprovante da data de ciência pela interessada.”
É o Relatório.

não há.

Procurador Júlio Marcelo de Oliveira.

APOSENTADORIA. PERCEPÇÃO DESTACADA DE PARCELAS A TÍTULO DE DECISÃO JUDICIAL (HORAS EXTRAS). RESÍDUOS INCORPORADOS POR NOVAS ESTRUTURAS REMUNERATÓRIAS. ILEGALIDADE. DETERMINAÇÕES.

APOSENTADORIA (APOS)

Secretaria de Fiscalização de Pessoal - Sefip.

Está em exame ato de concessão de aposentadoria a Robélia Alves Cabral Pinto, ex-servidora da Universidade Federal da Bahia.
2.	A Secretaria de Fiscalização de Pessoal - Sefip, com apoio do Ministério Público junto ao TCU - MPTCU, opinou pela ilegalidade do ato por haver constatado o pagamento indevido de rubricas concedidas por decisão judicial: pagamento de horas extras à interessada.
3.	Endosso tais manifestações, cujos fundamentos adoto como razões de decidir.
4.	Em consonância com a Súmula TCU 279 e com o Acórdão 2161/2005-TCU-Plenário, rubrica decorrente de sentença judicial transitada em julgado e relativa a planos econômicos deverá: (i) ser paga em valor nominal, sujeito exclusivamente aos reajustes gerais do funcionalismo; e (ii) ser absorvida por aumentos decorrentes de reestruturações de carreira posteriores, tendo em vista seu caráter antecipatório.
5.	A Sefip evidenciou, ao comparar proventos pretéritos da interessada (10/2009) com proventos atuais (7/2018) , que os aumentos recebidos seriam suficientes para absorção das rubricas judiciais; essa obrigação, no entanto, não foi cumprida pela entidade de origem (peça 7) .
6.	A rubrica decorrente de sentença judicial transitada em julgada denominada “hora-extra”, paga à interessada, era regida pelo regime celetista quando entrou em vigor a Lei 8.112/1990, momento em que o emprego por ela ocupado foi transformado em cargo, nos termos do §1º do art. 243 da referida lei.
7.	A jurisprudências deste Tribunal e do Poder Judiciário considera que vantagens e gratificações incompatíveis com a Lei 8.112/1990 não podem ser indistintamente agregadas aos proventos ou à remuneração de servidor cujo emprego celetista foi transformado em cargo público. Esse é o entendimento consolidado na Súmula TCU 241:
“As vantagens e gratificações incompatíveis com o Regime Jurídico Único, instituído pela Lei nº  8.112, de 11-12-90, não se incorporam aos proventos nem à remuneração de servidor cujo emprego, regido até então pela legislação trabalhista, foi transformado em cargo público por força do art. 243 do citado diploma legal.”
8.	É irregular, portanto, o pagamento de parcelas de horas extras judiciais decorrentes de empregos celetistas após a edição da Lei 8.112/1990, o que acarreta a ilegalidade do ato em análise.
9.	Em todos os casos, os fundamentos que sustentaram as concessões judiciais foram suprimidos do mundo jurídico pelas alterações legislativas que se seguiram.
10.	Por conseguinte, é necessário determinar à Universidade Federal da Bahia que faça cessar os pagamentos indevidos e emita novo ato, livre das irregularidades apontadas.
11.	Em relação aos valores indevidos já pagos, sua percepção de boa-fé permite a aplicação da Súmula TCU 106 e a dispensa da devolução.
12.	Ao final, registro que, como o ato em análise foi recebido nesta Corte há menos de cinco anos, não é necessária a instauração do contraditório, conforme entendimento estabelecido no Acórdão 587/2011-TCU-Plenário.
	Ante o exposto, ao acolher os pareceres da Sefip e do MPTCU, voto por que o Tribunal adote o acórdão que submeto à consideração deste Colegiado.
TCU, Sala das Sessões Ministro Luciano Brandão Alves de Souza, em 5 de fevereiro de 2019.
ANA ARRAES 
Relatora